臺灣臺北地方法院刑事判決　　　　　　　　96年度自字第38號
自　訴　人　丙○○
自訴代理人　林于椿律師
　　　　　　張立業律師
　　　　　　王世豪律師
被　　　告　乙○○
上列被告因誣告案件，經自訴人提起自訴，本院判決如下：
    主  文
乙○○無罪。
    理  由
一、自訴意旨詳如附件所載。
二、按犯罪事實應依證據認定之，無證據不得推定其犯罪事實；
    不能證明被告犯罪者，應諭知無罪之判決，刑事訴訟法第一
    百五十四條第二項、第三百零一條第一項分別定有明文。又
    事實之認定，應憑證據，如未能發現相當證據，或證據不足
    以證明，自不能以推測或擬制之方法，為裁判基礎；且認定
    犯罪事實所憑之證據，雖不以直接證據為限，間接證據亦包
    括在內，然而無論直接證據或間接證據，其為訴訟上之證明
    ，須於通常一般之人均不致有所懷疑，而得確信其為真實之
    程度者，始得據為有罪之認定，倘其證明尚未達到此一程度
    ，而有合理之懷疑存在而無從使事實審法院得有罪之確信時
    ，即應由法院為諭知被告無罪之判決，有最高法院四十年台
    上字第八六號判例、七十六年台上字第四九八六號判例可資
    參照。次按刑事訴訟法第一百六十一條已於九十一年二月八
    日修正公布，修正後同條第一項規定：檢察官就被告犯罪事
    實，應負舉證責任，並指出證明之方法。因此，檢察官對於
    起訴之犯罪事實，應負提出證據及說服之實質舉證責任。倘
    其所提出之證據，不足為被告有罪之積極證明，或其闡明之
    證明方法，無從說服法官以形成被告有罪之心證，基於無罪
    推定之原則，自應為被告無罪判決之諭知，更有最高法院九
    十二年台上字第一二八號判例意旨足參。而關於刑事訴訟法
    第一百六十一條第一項檢察官應負實質舉證責任之規定，於
    自訴程序之自訴人同有適用，復有最高法院九十一年度第四
    次刑事庭會議決議內容可參。
三、再按所訴之事實未能積極的證明為虛偽，則衹能以證據不充
    分之故，為被誣告人未予判罪之原因，自不能據以推定告訴
    人所訴為誣告；誣告罪之成立，以意圖他人受刑事處分虛構
    事實而向該管公務員申告為其要件，故其所訴事實，雖不能
    證明係屬實在，而在積極方面尚無證據證明其確係故意虛構
    者，仍不能遽以誣告罪論處，最高法院二十年上字第三０七
    號、四十六年台上字第九二七號判例意旨分別可資參照，是
    縱告訴人所指之事實因不能證明而為被告無罪之判決，亦不
    能以此遽認告訴人為誣告，仍應有其他積極證據證明告訴人
    虛構事實，始能該當誣告罪。
四、自訴人丙○○認被告乙○○涉有刑法第一百六十九條第一項
    誣告罪嫌，無非以臺北市政府警察局文山第一分局受理各類
    案件紀錄表、被告所撰寫之民國九十三年九月七日刑事告訴
    狀、臺灣臺北地方法院檢察署九十四年度偵字第三一一０號
    聲請簡易判決處刑書（被告為丙○○）、九十六年度偵字第
    一四一三九號起訴書（被告為鄭賢良）、本院九十四年度簡
    字第一四六七號判決、九十四年度簡上字第一七四號判決、
    臺灣高等法院九十五年度上易字第九００號判決及證人甲○○之證詞為其論據。訊之被告固不否認向臺灣臺北地方法院
    檢察署提出上開自訴人涉及傷害罪嫌之告訴乙節，惟堅詞否
    認有何誣告犯行，辯稱：九十三年八月二十五日當天，自訴
    人確實因與伊有爭執而出手毆打伊，並造成伊牙齒斷裂，只
    是因為斷裂之牙齒裝有牙套，所以並沒有馬上發覺牙齒斷裂
    之傷勢，直至翌日刷牙時才發現，有先到萬芳醫院急診開診
    斷證明書，但沒有在該醫院牙科就診，是在比價過後才到住
    家附近之永佳牙醫診所看診，而且伊也不可能到處跟別人說
    是因為被先生毆打才牙齒斷裂，所以永佳牙醫診所才沒有伊
    主訴遭毆打之記載等語。
五、經查：
  (一)被告與自訴人原為夫妻關係，二人因故訴請離婚，經臺灣高
    等法院於九十五年十二月十二日以九十四年度家上字第一八
    九號判決離婚確定，有臺北市文山區第一戶政事務所九十六
    年五月二日北市文一戶字第０九六三０三一七四００號函檢
    附之離婚登記申請書及上開判決書、判決確定證明書附本院
    卷可稽，是自訴人於九十六年三月十三日對被告提起本件誣
    告之自訴，於法非有不合，先予敘明。
  (二)被告前於九十三年九月七日具狀向臺灣臺北地方法院檢察署
    對自訴人提起傷害告訴，指自訴人於九十三年八月二十五日
    晚間十時三十分許在臺北市○○區○○路三段四八巷三弄十
    六號一樓前因與伊發生爭執而揮拳毆打伊，致伊受有上唇挫
    傷合併左上門齒斷裂之傷害，並經檢察官以九十四年度偵字
    第三一一０號聲請簡易判決處刑，嗣經本院以九十四年度簡
    字第一四六七號判決有期徒刑三月，其後又經本院以九十四
    年度簡上字第一七四號判決無罪，復經臺灣高等法院九十五
    年度上易字第九００號判決上訴駁回確定，有前開刑事告訴
    狀、聲請簡易判決處刑書、判決書三份及自訴人之臺灣高等
    法院被告前案紀錄表在卷可憑，並經本院調閱臺灣高等法院
    九十五年度上易字第九００號全卷（含上開各偵審卷），亦
    可認定。
  (三)自訴人指被告於前開傷害案件告訴時所提出天主教耕莘醫院
    （下稱耕莘醫院）九十三年八月二十六日出具之診斷證明書
    所記載為「上門牙骨折」，並無唇部受傷之記載，而與其後
    所提出耕莘醫院九十三年十一月二十六日出具之診斷證明書
    記載「上唇挫傷合併左上門齒斷裂」有所不同，是診斷證明
    書顯有作假而經判決無罪確定云云，惟此業據耕莘醫院函覆
    ：「依據九十三年八月二十六日二十二時五十分病人至本院
    外科急診室之就醫紀錄記載、護理評估紀錄及醫師病歷紀錄
    表單均明顯描述“上門齒斷裂”之主訴及診斷，同日亦曾開
    立乙種診斷書（可確定此診斷）。故實際九十三年八月二十
    六日急診就醫時已發生上述診斷，甲種診斷書之記載（九十
    三年十一月二十六日開立）亦完全依據九十三年八月二十六
    日之急診紀錄單為依據而開立」，有耕莘醫院九十四年六月
    一日耕醫病歷字第０九四００六００一二號函暨所附病歷摘
    錄單附另案九十四年度偵字第三一一０號卷第六五、六六頁
    可參（見本院卷自證九），且前開九十三年八月二十六日出
    具之診斷證明書醫師囑言一欄已經記載「九十三年八月二十
    六日來診主訴遭人毆打門牙折斷，檢查所見，上門牙骨折，
    牙科複診」，亦有該診斷證明書可憑，是醫師依其專業診斷
    結果開立上唇挫傷、上門齒斷裂之診斷證明書，自訴人率指
    診斷證明書作假云云，尚難採信。
  (四)且被告前曾於九十年十月四日前往萬芳醫院就診時，即已有
    左上、右上門牙為陶瓷假牙，內有牙根之記載，有臺北市立
    萬芳醫院九十六年四月十六日萬院醫病字第０九六０００二
    三九二號函、九十六年六月十五日萬院醫病字第０九六００
    ０三八０二號函暨所附就診時之X光片附本院卷可稽，是被
    告所辯伊左上門牙外有牙套套著，所以案發當天沒有馬上發
    現牙齒斷裂乙節，應可採信。況被告事後確實因左上頷正中
    門齒折斷而於九十三年九月九日至九月二十三日間持續前往
    永佳牙醫診所完成假牙製作之療程，亦有永佳牙醫診所函覆
    本院內容可參，被告於該案後確實因左上門牙斷裂而做假牙
    ，且衡諸常情，一般假牙製作本非一次療程可完成，費用亦
    有因醫療院所、使用之材料不同而有相當之差距，被告因比
    價而未於案發後馬上做假牙之療程，亦屬人之常情，難謂其
    於案發當時即無門牙斷裂之傷害。
  (五)再者，被告於案發翌日前往臺北市政府警察局文山第一分局
    備案經受理員警記載：「因昨（二十五）日協商時張民（即
    自訴人）用臉部或用手撞我，到今（二十六）日約八時在刷
    牙時門牙乙顆掉落先行備案」，與被告在該案告訴狀中指稱
    自訴人出手毆打其下巴、肩部等，其門牙亦遭手肘撞擊等語
    ，亦大致相符，有臺北市政府警察局文山第一分局九十六年
    六月四日北市警文一分刑字第０九六三一二五八五００號函
    檢送之受理各類案件紀錄表（為完整內容）與前揭刑事告訴
    狀可憑，自訴人以未影印完整之受理各類案件紀錄表指被告
    備案時指遭以臉撞擊，於告訴時卻指門牙遭手肘撞擊，前後
    指訴不一，所以有誣告犯行云云，尚屬誤會，其該案卷內之
    受理各類案件紀錄表應係影印時漏印該段記載第一行末之「
    或用手」，始會造成如此誤認。
  (六)另證人即臺北市政府警察局文山第一分局木柵派出所員警甲○○於該案到庭作證時雖證稱：其案發當天到場處理時看到
    告訴人（即本案被告）與另一人（即證人丁○○）在一樓一
    直按電鈴，其到場之後才請被告（即本案自訴人）下樓來，
    當時其在場，不可能讓人有毆打之動作，至於當時告訴人（
    即本案被告）有沒有說被打或說甚麼話已經忘記了等語，有
    本院九十四年度簡上字第一七四號判決理由欄五(一)可稽（見
    該案九十四年度簡上字第一七四號卷第一一一、一一二頁）
    ，惟依案發當日自訴人電話報案之受理各類案件紀錄表記載
    報案內容一欄：「張市民來電稱有人按其住處電鈴」，警力
    派遣一欄記載：「請０一０三甲○○處理回報」，有該受理
    各類案件紀錄表可佐（見該案九十四年度發查字第四號卷第
    六頁），顯然證人甲○○到達案發現場時並非被告與自訴人
    發生爭執之初始，更不能證明證人甲○○到場之前情形如何
    ，自訴人是否曾經下樓與被告發生爭執、毆打被告，自訴人
    以證人甲○○先前於該案審理中所為之證詞指被告告訴自訴
    人毆打其使其受傷等情並不實在云云，亦難採信。
  (七)況證人甲○○於本院審理中證述：到場後請值班人員通知報
    案人（即本案自訴人）下樓，他下來指被告一直按電鈴騷擾
    他，其有請被告去派出所做備案紀錄，因為爭執情形已經結
    束，就繼續巡邏，不記得被告有無說自己受傷，若她有自稱
    受傷，會請她去派出所備案等語後，再經本院詢問：「為何
    會請被指騷擾的人去派出所備案？而不是請報案人丙○○去
    報案？」後證述應該是乙○○有自稱被打，但因為現場我們
    沒有看到，所以才請她去派出所報案等語（見本院九十六年
    八月八日審判筆錄第二、三頁），而參諸上開受理各類案件
    紀錄表二份，一份為自訴人電話報案紀錄，一份為被告之備
    案紀錄，且備案紀錄上所記載之報案時間為九十三年八月二
    十五日二十二時四十六分，可證證人甲○○所述應是被告在
    現場有陳述受傷才會請被告前往警局備案，若否，證人甲○○為何不是請報案要求員警到場之自訴人備案，而係請被指
    控騷擾之被告前往備案？是被告應在案發現場已有表明遭毆
    打、受傷等情。
  (八)至證人即案發當時載被告前往自訴人住處之丁○○於該案偵
    查及本院審理中均一致證述：當時自訴人面對伊，被告背對
    伊，有看到自訴人揮拳的動作，後來被告上車之後，有看到
    被告嘴唇微腫等語（見本院九十六年五月二時三日審判筆錄
    第六頁、該案九十四年度發查字第四號卷第三四頁），其所
    述亦與前開診斷證明書記載相符，本院認自訴人提出上開九
    十六年度偵字第一四一三九號起訴書指證人丁○○所述涉及
    偽證，不足採信，故被告確實誣告云云，尚屬率斷。
六、綜上所述，被告於另案告訴自訴人傷害犯行已舉出診斷證明
    書、證人丁○○為據，並非完全無據，自訴人所舉之主要論
    據，既無從證明被告確實涉及誣告犯行，不能使本院得有罪
    之確信，此外，復查無其他積極證據足證被告確有自訴人所
    指犯行，不能證明被告犯罪，自應為被告無罪判決之諭知。
據上論斷，應依刑事訴訟法第三百四十三條、第三百零一條第一
項前段，判決如主文。
中　　華　　民　　國　　96　　年　　 9 　　月　　5　　日
　　　　　　　　　刑事第四庭    審判長法　官　劉慧芬
                                      法  官  李桂英
                                      法  官  黎惠萍
上正本證明與原本無異。
如不服本判決，應於判決送達後10日內向本院提出上訴狀 (應抄
附繕本)。
                                      書記官  楊麗娟
中　　華　　民　　國　　96　　年　　9 　　月　　5 　　日
